臺灣高等法院刑事判決
109年度交上易字第312號
上  訴  人  
即  被  告  王德發



選任辯護人  徐揆智律師
            林幸慧律師
上列上訴人即被告因過失傷害案件，不服臺灣新北地方法院108
年度交易字第232號，中華民國109年7月16日第一審判決（起訴
案號：臺灣新北地方檢察署108年度調偵字第1325號），提起上
訴，本院判決如下：
    主  文
上訴駁回。
    事  實
一、王德發任職於○○○○有限公司，係以駕駛及送貨為業之貨運司
    機，於民國107年10月15日上午11時33分許，駕駛車牌號碼0
    00-0000號自用小貨車，沿新北市五股區水碓一路往自強路
    方向行駛，行經新北市○○區○○○路0段00號前，欲超越同向前
    方由周秋菊所騎乘之車牌號碼000-000號普通重型機車，其
    本應注意超車時應於前車左側保持「半公尺以上」之間隔超
    過，而依當時天候晴、日間自然光線、柏油路面乾燥且無缺
    陷、無障礙物、視距良好，並無不能注意之情事，竟未保持
    「半公尺以上」間隔，貿然自上開機車左方超車，因二車過
    於接近，其所駕駛之貨車右側後照鏡遂與上開機車左側後照
    鏡擦撞，致周秋菊之機車無法保持平衡，向左倒向上開貨車
    副駕駛座車門，並因此人車倒地，周秋菊因而受有頭部外傷
    、左側顱骨骨折併硬腦膜外出血、右側硬腦膜下出血及多處
    腦內出血、左顴骨骨折、臉部及四肢多處擦傷及挫傷、肺炎
    、呼吸衰竭及雙側聲帶麻痺，且目前仍未清醒之重傷害。嗣
    經警據報到場處理，王德發留待現場，在有偵查犯罪職權之
    公務員尚未知悉其為肇事者前，向到場處理之員警表示其為
    肇事人而願接受裁判，而悉上情。
二、案經周秋菊之配偶朱由林訴由新北市政府警察局蘆洲分局報
    告臺灣新北地方檢察署檢察官偵查起訴。
    理  由
壹、證據能力：
    按被告以外之人於審判外之言詞或書面陳述，除法律有規定
    者外，不得作為證據。被告以外之人於審判外之陳述，雖不
    符同法第159條之1至第159條之4之規定，而經當事人於審判
    程式同意作為證據，法院審酌該言詞陳述或書面陳述作成時
    之情況，認為適當者，亦得為證據；當事人、代理人或辯護
    人於法院調查證據時，知有第159條第1項不得為證據之情形
    ，而未於言詞辯論終結前聲明異議者，視為有前項之同意，
    刑事訴訟法第159條第1項、第159條之5第1項、第2項分別定
    有明文。查本案下述據以認定上訴人即被告王德發（下稱被
    告）犯罪之供述證據，檢察官、被告及其辯護人於本院審理
    時均未爭執其證據能力，且迄於言詞辯論終結前均未聲明異
    議，復經審酌該等言詞陳述或書面作成時之情況並無違法、
    不當或顯不可信之狀況，依刑事訴訟法第159條之5第2項之
    規定，均有證據能力；又本案認定事實之其餘非供述證據，
    並無證據證明係公務員違背法定程式所取得，依同法第158
    條之4反面解釋，亦均有證據能力，合先敘明。
貳、實體部分：
一、上開客觀事實，業據被告於偵訊、原審及本院審理時均坦承
    不諱（見偵卷第38、39頁、原審卷二第243、249、251頁、
    本院卷第171頁），並有衛生福利部臺北醫院診斷證明書、
    道路交通事故現場圖、交通事故現場測繪現場草圖、道路交
    通事故調查報告表㈠㈡、車輛詳細資料報表2份、現場蒐證暨
    車損照片12張、街道監視器錄影畫面截圖23張（見偵卷第8
    、13-16、21、22、27-33頁、原審卷二第67-107頁）附卷可
    考，足堪認定。
二、又關於本次事故發生經過，係被告所駕駛之自用小貨車（下
    稱甲車）自左側超越被害人周秋菊騎乘之機車（下稱乙車）
    ，而於乙車在甲車右側車身、右後照鏡旁，二車至為貼近，
    距離僅約半個乙車車寬，隨後即見乙車重心不穩向左倒向甲
    車副駕駛座車門乙節，業經原審勘驗卷附光碟內現場街道監
    視錄影畫面，製有勘驗筆錄暨附件勘驗光碟報告1份（見原
    審卷二第248、253-255頁）可稽，可見乙車適於甲車超越至
    二車齊頭並行之際傾倒。復經原審查詢並函由員警測量甲、
    乙車之車身規格，其中甲車體車體寬度為1.58公尺、外側後
    照鏡之左右（含基座）寬度為0.3公尺、上下寬度為0.19公
    尺、外側後照鏡之下緣距地面高度為1.09公尺；乙車因現已
    報廢，測量同一廠牌型號即SYM心情100機車，最外側後照鏡
    位置距地面高度為1.15公尺；另該型號機車車寬為615㎜（即
    0.615公尺，該車寬指龍頭兩端位置）乙節，有SYM心情100
    機車規格表（見原審卷二第237頁）、新北市政府警察局蘆
    洲分局109年5月13日新北警蘆刑字第1094468360號函暨員警
    職務報告、現場照片各1份（見原審卷二第169-183頁）在卷
    足參，而被害人騎乘之機車並非緊貼在路邊禁止臨時停車之
    紅線行駛（見原審卷二第67-81頁監視器截圖），再者，該
    路段外側車道之寬度僅3.3公尺（見偵卷第13頁事故現場圖
    上分向線至路邊紅線）， 以此計算兩車相對位置，可見於
    甲車超越乙車當時，二車距離即半個乙車車寬（因監視器錄
    影畫面未能見龍頭位置，此指車體本身寬度）應未滿0.3公
    尺，此際因甲車外側後照鏡左右寬度即有0.3公尺，下緣距
    地面高度為1.09公尺，上下寬度為0.19公尺（亦即上緣距地
    面高度為1.28公尺），乙車最外側後照鏡位置距地面高度則
    為1.15公尺，並向車體外延伸，亦即，倘二車並行距離未滿
    0.3公尺時，後照鏡將會相互碰撞。再參以乙車適於甲車超
    越至二車齊頭並行之際傾倒，且係倒向甲車方向一節，顯然
    乙車左側受有外力干擾，堪認本次事故確應係由於甲車超車
    時，未保持適當距離，即未保持「半公尺以上」之間隔，致
    其後照鏡略擦撞及乙車後照鏡，使乙車無法保持平衡而倒地
    所致。此外，被害人於本次事故，因受有頭部外傷、左側顱
    骨骨折併硬腦膜外出血、右側硬腦膜下出血及多處腦內出血
    、左顴骨骨折、臉部及四肢多處擦傷及挫傷、肺炎、呼吸衰
    竭及雙側聲帶麻痺等傷害，迄未清醒，符合重大不治或難治
    乙節，有衛生福利部臺北醫院108年3月29日北醫歷字第0000
    000000號函、衛生福利部臺北醫院診斷證明書各1份（見調
    偵卷第2-11頁、偵卷第8頁）附卷可佐，足見被害人所受傷
    害，已達重大不治或難治之程度，屬刑法第10條第4項第6款
    所定之重傷害甚明。
三、按汽車超車時，應顯示左方向燈並於前車左側保持半公尺以
    上之間隔超過，道路交通安全規則第101條第1項第5款定有
    明文。查被告領有合格之普通小客車駕駛執照，有公路監理
    電子閘門查詢表1份（見偵卷第23頁）在卷可稽，對於上開
    規定自無不知之理。而被告駕駛自用小貨車行駛於道路，本
    應遵守前開交通安全規則，且依當時天候晴、日間自然光線
    、柏油路面乾燥且無缺陷、無障礙物、視距良好等情，有前
    開道路交通事故調查報告表㈠可參，並無不能注意之情事，
    其疏未注意及此，貿然超車致二車後照鏡擦撞，使被害人之
    機車倒地，則被告行為自有過失甚明。此外，本次車禍事故
    經先送請新北市政府車輛行車事故鑑定委員會鑑定，嗣再送
    新北市車輛行車事故鑑定覆議委員會覆議，結果均認被告超
    車未保持安全間隔，為肇事原因乙情，有上開鑑定委員會10
    7年12月19日新北車鑑字第0000000號鑑定意見書（見偵卷第
    42、43頁）、上開鑑定覆議委員會109年1月15日新北覆議00
    00000號鑑定覆議意見書（見原審卷二121、122頁）各1份附
    卷可證，是被告有前開過失，至堪認定。又被害人確因本次
    事故受有前揭重傷害，業如前述，是被告之過失犯行與被害
    人所受傷害間，自有相當因果關係。
四、被告於原審及本院審理時雖均辯稱：伊的車輛是直行的，要
    超車時本來還相隔一段距離，是被害人往伊車子這邊偏過來
    ，是被害人自己駕駛不當撞到伊，不是伊去撞被害人，所以
    伊對於過失責任比例有爭執等語。然查，經原審勘驗卷附光
    碟內現場街道監視錄影畫面，結果可見被告所駕駛之自用小
    貨車（甲車）於事故路段，先係漸向內側移動至左側車輪壓
    在分向線處，再保持沿分向線延伸之白色虛線前行，右側車
    輪則約沿在該處黃色網狀線於影像中之虛擬對角線前行，而
    此際甲車與被害人騎乘之機車（乙車）漸漸接近一情，有勘
    驗筆錄暨附件勘驗光碟報告1份（見原審卷二第248、253-25
    5頁）附卷可佐，固可見甲車先係稍向車道內側而往道路中
    央移動，後續則保持直線前進，則兩車之接近，確應係乙車
    往車道內側移動所致，惟道路交通安全規第101條第1項第5
    款既規定汽車於超車時須於前車左側保持「半公尺以上」之
    間隔超過，可知保持半公尺之間隔，並非被超車之前車注意
    義務。而本次事故之發生，於甲車超越乙車之前，均未見乙
    車於行車過程中有突然變換行車方向或行車不穩之情形，亦
    有前開勘驗光碟報告（見原審卷二第255頁）足參，顯見被
    害人亦無突然變換行車路線、失控或以危險方式騎乘機車，
    致被告無從反應之情形，是縱令被害人於行進中曾稍向車道
    內側偏移，然此仍應屬後車之被告於超車時應注意並加以反
    應之範圍，尚無從解免被告於超車時未保持「半公尺以上」
    間隔之上開過失責任。
五、綜上所述，本案事證明確，被告犯行洵堪認定。至被告於本
    院審理中固聲請再送學術機構鑑定過失責任及比例等語，然
    被告就事故之發生具有過失乙情，業經認定如前，且被害人
    縱與有過失，亦無法因此而解免被告之罪責，是本案待證事
    實已明，核無再依被告之聲請另送鑑定調查之必要，併此說
    明。
六、論罪：
  ㈠按「行為後法律有變更者，適用行為時之法律。但行為後之
    法律有利於行為人者，適用最有利於行為人之法律」刑法第
    2條第1項定有明文。查本件被告行為後，刑法第284條於108
    年5月29日修正公布，於同年月31日施行。修正前刑法第284
    條原規定：「（第1項）因過失傷害人者，處6月以下有期徒
    刑、拘役或5百元以下罰金，致重傷者，處1年以下有期徒刑
    、拘役或5百元以下罰金。（第2項）從事業務之人，因業務
    上之過失傷害人者，處1年以下有期徒刑、拘役或1千元以下
    罰金，致重傷者，處3年以下有期徒刑、拘役或2千元以下罰
    金。」修正後刑法第284條則規定：「因過失傷害人者，處1
    年以下有期徒刑、拘役或10萬元以下罰金，致重傷者，處3
    年以下有期徒刑、拘役或30萬元以下罰金」，業已刪除原刑
    法第284條第2項對於從事業務之人所犯過失傷害、過失傷害
    致重傷等行為應論處業務過失傷害罪、業務過失傷害致重傷
    罪。亦即刑法第284條修正後，對行為人所犯過失傷害行為
    ，不論行為人是否從事業務之人，均論以過失傷害罪、過失
    傷害致重傷罪，惟提高法定刑為「1年以下有期徒刑、拘役
    或10萬元以下罰金」、「3年以下有期徒刑、拘役或30萬元
    以下罰金」。經比較新舊法後，修正後刑法第284條之法定
    刑度已較修正前提高，並無較有利於被告之情形，依刑法第
    2條第1項前段之規定，應適用被告行為時即修正前刑法第28
    4條第2項後段之規定。
  ㈡又按刑法上所謂業務，係指個人基於其社會地位繼續反覆所
    執行之事務，包括主要業務及其附隨之準備工作與輔助事務
    在內（最高法院89年台上字第8075號判例意旨參照）。查被
    告係於○○○○有限公司任職，擔任貨運司機，負責駕貨車送貨
    ，為從事業務之人。是核被告所為，係犯修正前刑法第284
    條第2項後段之業務過失致重傷害罪。被告於肇事後，於有
    偵查權限之機關知悉肇事者係何人前，留待現場向前來處理
    之員警坦承肇事，並接受裁判，有道路交通事故肇事人自首
    情形記錄表1份附卷可憑（見偵卷第18頁），其對於未發覺
    之罪自首而受裁判，爰依刑法第62條前段之規定減輕其刑。
七、本院上訴駁回之理由：
  ㈠原審以被告犯罪明確，而適用刑法第2條第1項前段、第284條
    第2項後段（修正前）、第62條前段、第41條第1項前段，刑
    法施行法第1之1條第1項、第2項前段規定，並說明審酌被告
    以貨運司機為業，本應謹慎注意遵守交通規則，以維自身及
    其他車輛、行人之安全，竟疏未注意超車時應保持「半公尺
    以上」之安全間隔，肇致本次事故，使被害人受有前揭重傷
    害，並造成被害人家屬之精神痛苦，所生危害非輕，至有不
    該。惟衡以被告於偵訊、原審時均坦承犯行，僅以過失責任
    比例等節置辯之犯後態度，暨其與任職公司尚未與被害人家
    屬和解之情，兼衡被告素行、自稱係高中畢業、家庭經濟狀
    況小康等智識程度及生活狀況（見警詢筆錄受詢問人欄）等
    一切情狀，量處有期徒刑6月，並諭知如易科罰金以新臺幣1
    千元折算1日。經核原判決認事用法，洵無違誤，量刑亦屬
    妥適。
  ㈡被告上訴意旨雖以：本件被害人無駕駛執照，駕駛經驗不足
    ，且被害人單手騎車，另一手在調整後照鏡，才會因此撞上
    被告，可見被告並無過失云云。惟查，本件被害人雖無駕駛
    執照騎乘機車而有違反道路交通管理處罰條例第21第1項第1
    款規定之情事，然本次事故之發生，於被告駕車超越被害人
    所騎乘之機車前，均未見被害人於行車過程中有突然變換行
    車方向或行車不穩之情形，亦無被害人單手騎車另一手調整
    後照鏡之舉，此有原審勘驗光碟報告（見原審卷二第255頁
    ）在卷可參，益見被害人並無突然變換行車路線、失控或以
    危險方式騎乘機車，致被告無從反應之情形存在，顯見被害
    人領有駕駛執照與否乙節核與本件事故之發生無涉，是被告
    上訴意旨徒執前開陳詞而否認有何過失云云，即無可採。從
    而，本件被告之上訴，並無理由，應予駁回。
據上論斷，應依刑事訴訟法第368條，判決如主文。
本案經檢察官楊唯宏提起公訴，檢察官侯名皇到庭執行職務。
中　　華　　民　　國　　109 　年　　12　　月　　24　　日
                  刑事第一庭    審判長法　官  李釱任
                                      法　官  梁耀鑌
                                      法　官  崔玲琦
以上正本證明與原本無異。
不得上訴。
                                      書記官  李政庭
中　　華　　民　　國　　109 　年　　12　　月　　24　　日

附錄：本案論罪科刑法條全文
中華民國刑法第284條（修正前）
因過失傷害人者，處6月以下有期徒刑、拘役或5百元以下罰金；
致重傷者，處1年以下有期徒刑、拘役或5百元以下罰金。
從事業務之人，因業務上之過失傷害人者，處1年以下有期徒刑
、拘役或1千元以下罰金；致重傷者，處3年以下有期徒刑、拘役
或2千元以下罰金。